臺灣雲林地方法院刑事判決　　　　　　　　　　　　　　九十年度易字第三八五號
　　公　訴　人　臺灣雲林地方法院檢察署檢察官
　　被　　　告　丙○○
　　被　　　告　甲○○○
　　輔　佐　人
　　即　被　告
　　丙○○之妻　乙○○○
右列被告因偽造文書案件，經檢察官提起公訴（八十九年度偵字第一○一三號），本
院判決如左：
    主  文
丙○○、甲○○○共同明知為不實之事項，而使公務員登載於職務上所掌之公文書，
足以生損害於公眾及他人，丙○○處有期徒刑伍月，甲○○○處有期徒刑參月，如易
科罰金，均以參佰元折算壹日。
    事  實
一、丙○○經由親戚王明川介紹而認識丁○○，於民國（下同）八十七年間，丙○○
    簽發付款人為雲林縣水林鄉農會（下稱水林鄉農會）之支票，向丁○○調借現金
    新臺幣（下同）一百二十五萬元，惟上開支票屆期提示均遭退票。之後楊福川雖
    另交付六紙由王明川所簽發，付款人亦為水林鄉農會，經楊福川背書之支票予丁○○，換回上開遭退票之支票，但該支票屆期提示時，亦未獲兌現。丁○○乃向
    本院提起民事訴訟，經本院北港簡易庭於八十八年六月二十三日，以八十八年度
    港簡字第七四號判決丙○○與王明川應連帶給付丁○○一百二十五萬元及法定利
    息，並於同年七月二十一日確定。詎楊福川與其姊甲○○○均明知甲○○○對丙○○並無二百五十萬元之借貸債務存在，竟基於意圖使公務員登載不實事項之犯
    意聯絡，於八十八年八月二日，由甲○○○提供身分證及印章，丙○○備妥印鑑
    證明書、戶籍謄本、身分證影本、土地所有權狀等文件，委由不知情之土地登記
    代理人李丁紅填寫內容不實之土記登記申請書及抵押權設定契約書，持向雲林縣
    北港地政事務所，將丙○○所有，坐落在雲林縣水林鄉○○段二○九一地號之土
    地，設定本金二百五十萬元之抵押權予甲○○○，使不知情之承辦公務員於同年
    月四日形式審查前開文件無誤後，即將上開不實之抵押權設定事項登載於職務上
    所掌之土地登記謄本公文書上，足以生損害於地政機關就不動產權利事項記載之
    正確性及丁○○債權之實現。
二、案經丁○○告訴臺灣雲林地方法院檢察署檢察官偵查起訴。
    理  由
一、被告丙○○及甲○○○均矢口否認有何使公務員登載不實之犯行，被告丙○○辯
    稱：當時因為經營生意需要，所以才向甲○○○借錢購買屠宰雞隻之機器，及支
    付買車之車款。被告甲○○○則辯稱：八十五年初時，確實有借款給丙○○，一
    次是一百七十萬元，一次是八十萬元，當時我看他生意做的很大，所以才放心將
    錢借給他。惟查：
  (一)被告丙○○交付告訴人丁○○由案外人王明川所簽發、被告丙○○背書、付款人
    為水林鄉農會、面額共計一百二十五萬元之支票六紙，向告訴人調借現金，嗣上
    開支票屆期均未獲兌現之事實，業經告訴人指訴綦詳，且為被告所不否認。而告
    訴人向本院提起民事訴訟，經本院北港簡易庭於八十八年六月二十三日，以八十
    八年度港簡字第七四號判決告訴人勝訴，並於同年七月二十一日確定，亦有上開
    民事判決及確定證明書在卷可證（見他字卷第九至十二頁）。另被告丙○○於上
    開民事判決確定後之八十八年八月四日，始將其所有坐落於雲林縣水林鄉○○段
    二○九一地號之土地，設立一般抵押權登記予被告楊李彩香等情，亦為被告丙○○及甲○○○所是認，並有雲林縣北港地政事務所於九十年六月十二日以九○北
    地一字第五五四九號函暨土地登記謄本及被告二人設定抵押權登記之聲請資料等
    文件附卷可稽（見本院卷第一三至二三頁）。
  (二)按一般抵押權與最高限額抵押權之性質不同，前者必須先有債權存在，而後始得
    為擔保該債權而設定抵押權；後者則係為擔保現在已發生或將來可能發生之債權
    ，提供不動產以為擔保；至設定抵押權時，所擔保之債權是否存在，則非所問。
    而當事人間究成立何種抵押權，應以設定登記之內容為斷。從卷附之上開抵押權
    契約書及土地登記謄本所示，可知本案被告丙○○設定予被告甲○○○之抵押權
    ，所擔保之權利範圍係本金二百五十萬元，屬一般抵押權而非最高限額抵押權。
    是本案所應審究者為八十八年八月二日，被告丙○○向地政事務所申請設定抵押
    權之際，被告丙○○與甲○○○間，是否確有二百五十萬元之借貸關係存在。
  (三)被告丙○○及甲○○○雖均辯稱被告丙○○於八十五年間，曾向被告甲○○○借
    款二百五十萬元，一次是一百七十萬元，一次是八十萬元云云，並提出被告甲○○○分別於八十五年二月十六日及同年四月五日，向嘉義市第二信用合作社借款
    二百五十二萬元之擔保放款借據為證（見本院卷第四二至四五頁）。而被告甲○○○於該合作社撥款當日（八十五年二月十六日及同年四月五日），即將上開款
    項以現金方式領出，亦有嘉義市第二信用合作社九十年七月六日（九○）嘉二信
    總字第二一九號函及函附之活期儲蓄存款明細表可按（見本院卷第一四七至一五
    ○頁）。但查：
    1.上開證據只能證明被告甲○○○於前開時間，曾向嘉義市第二信用合作社借款
      之事實，尚不足以證明被告甲○○○已將上開借款交付予被告丙○○，更無從
      據以證明被告丙○○與甲○○○間確有借貸關係存在。
    2.況被告丙○○及輔佐人即被告丙○○之妻楊美華於本院審理時供稱：被告丙○○向被告甲○○○借錢購買之自用小貨車車牌號碼是五Ｍ─○五三號（原車號
      為Ｊ六─七五九一號），該車登記在隆泰鮮雞公司名下，是向嘉義順益公司業
      務員陳世賢買的，總價金為七十幾萬元，頭期款先給付現金三十萬元，剩餘四
      十萬則是分十二期每月給付。然上開自用小貨車（車主名稱：隆泰鮮雞食品行
      、廠牌：中華、型式：ＦＢ５１１Ｗ、引擎號碼：ＭＯ５８８９）係八十五年
      九月十一日申請檢驗，並於同年月十七日審核合格，原車號係Ｊ六─七五九一
      號，八十九年十二月八日註銷重領後之號碼改為五Ｍ─○五三號等情，有交通
      部公路局嘉義區監理所雲林監理站九十年七月二十三日（九○）嘉監雲字第九
      ○○七五四八號函暨汽車新領牌照登記書二紙附卷可參（見本院卷第二三一至
      二三三頁）。且被告丙○○於八十五年九月十六日購買上開自用小貨車時，並
      未向裕益汽車股份有限公司嘉義分公司（下稱裕益汽車公司）辦理分期付款，
      而係分別於八十五年九月十一日給付現金二萬元，八十五年九月十六日給付現
      金七萬五千元及以電匯方式給付四十五萬元，有該公司九十年八月十六日裕雲
      嘉業管字第（九○）○八○二三號函可按（見本院卷第二六六頁）。從上開證
      據可知，被告丙○○所經營之隆泰鮮雞食品行購買自小貨車之時間係八十五年
      九月十六日，並非被告甲○○○借款及提領現金之八十五年二月十六日及八十
      五年四月五日，其間相距有數月之久，而被告丙○○亦自白其因經商需資金週
      轉，衡情亦無將借得款項提領出來閒置數月不用之理。又輔佐人乙○○○所稱
      自小貨車之價金給付方式，亦與裕益汽車公司上開函文所載不符。足見被告丙○○所辯借款係用於買車一事，不足採信。
    3.又被告丙○○辯稱借款中之一百萬元係用以支付購買屠宰雞隻機器之價款云云
      。然被告丙○○自告訴人於八十八年九月十四日提起告訴時起，迄本院審理止
      ，已歷時二年半，均未能提供其於何時、何地、向何人購買上開機器之證據供
      本院查證，僅具狀表示上開機器之買賣價金約為一百萬元，先付三十萬元定金
      ，之後再以支票支付七十幾萬元等語，並提出該機器之照片八張為證。惟查被
      告丙○○於水林鄉農會及台南區中小企業銀行水林分行開設之支票存款帳戶，
      八十五年間並無支付七十幾萬元票款之紀錄，有水林鄉農會於九十年七月十一
      日九○水農信字第二二○八號函及台南區中小企業銀行水林分行九十年七月六
      日（九○）南銀水林分字第一○二號函暨支票存款客戶往來交易明細表在卷可
      明（見本院卷第七三至一一四頁、第一四一頁）。則被告丙○○辯稱其向被告
      甲○○○借款用以支付機器價款，亦不足信。
    4.況被告丙○○所辯買車車款與機器價款總和僅一百七十餘萬元，核與被告二人
      所稱借款二百五十萬元，差距甚大。是被告丙○○辯稱向被告甲○○○借款二
      百五十萬元之事，已難憑信。
    5.再者，被告甲○○○於本院審理時供稱：我先生是水泥工，平常工作不穩定，
      每月最多收入二、三萬元，僅夠維持三餐，尚須扶養五位子女；我們所住的房
      子是我公公所有，我們沒錢買房子，我是拿我們所住的那間房子去設定抵押，
      向嘉義第二信用合作社借款二百五十二萬元，然後借給被告丙○○二百五十萬
      元，當初並沒有約定利息等語（見本院九十年六月二十一日訊問筆錄）。從被
      告甲○○○上開供詞，佐以卷附之被告甲○○○及其配偶李復振自八十四年至
      八十八年間之綜合所得稅結算申報書上所載，被告甲○○○僅八十四年有租賃
      收入一萬二千元、八十六年及八十八年之利息收入一萬一千五百三十六元、一
      萬一千四百二十四元，李復振則僅八十六年有薪資所得三萬五千六百三十三元
      顯示（見本院卷第六二至六九頁），足證被告甲○○○及李復振向嘉義市第二
      信用合作社借款時之經濟狀況並非富裕。而二百五十萬元每月須支付利息二萬
      一千元，亦有嘉義市第二信用合作社之無擔保（擔保）放款帳卡在卷可按（見
      本院卷第二三八至二四一頁）。依當時情形，被告甲○○○或其夫李復振並無
      能力支付每月約二萬元之利息，然被告甲○○○不但同意將供其全家居住之唯
      一房子，抵押借款給被告丙○○，且未與被告丙○○約定利息，顯然違背一般
      生活之經驗法則。再參以被告丙○○與甲○○○雖係姊弟關係，借款時不一定
      會書立借據，以為憑證。但倘若被告甲○○○向銀行貸款，係專為借予被告丙○○使用，而在被告丙○○未提供任何擔保之情形下，最好的借款方式，是由
      被告丙○○為借款人，被告甲○○○為連帶保證人，提供不動產擔保。或至少
      於被告甲○○○向銀行借款時，以被告丙○○為借款之連帶保證人，以免被告
      丙○○日後袖手不管。然被告甲○○○卻以最不利於自己之方式，向嘉義市第
      二信用合作社貸款，使被告丙○○完全置身事外，既不列為債務人，亦不列為
      連帶保證人，反倒以其夫李復振為連帶保證人，有上開嘉義市第二信用合作社
      之擔保放款借據可證，亦與一般常情相違。另就被告丙○○向被告甲○○○借
      款，利息如何約定一節，被告甲○○○於本院九十年六月二十一日開庭時供稱
      ：沒有約定。然於本院九十年九月十九日開庭時改稱：當時我們有約定一點點
      利息，只說幾千元，沒有說多少等語。所為陳述顯然前後不一，且與輔佐人於
      本院審理時陳稱：錢是分二次借的，一開始我們是約定以銀行利率支付利息給
      她，可是後來我們能力不足，所以本金及利息都沒有還等語不同。
  (四)綜上論述，被告二人就被告丙○○向被告甲○○○借款之時間、金額、用途、利
    息如何約定等各節，或與上開函文資料不符，或未提出相關之證據證明，或前後
    供述相異。且被告丙○○於告訴人訴請本院判決清償借款勝訴確定後，始於八十
    八年八月四日設定抵押權予被告甲○○○，與其借款日期相差數年之久，已足使
    本院確信被告丙○○與被告甲○○○間，並無借貸關係存在。而被告丙○○及甲○○○使公務員將不實之抵押權登載於所掌管之公文書上，不但使地政機關登記
    之正確性受到損害，亦使告訴人之債權難於實現，其有損害於公眾及他人，至為
    明確。從而，被告丙○○及甲○○○使公務員將不實之抵押權設定事項登記於職
    務上所掌之土記登記謄本公文書之犯行，應堪認定。
二、核被告丙○○、甲○○○所為，均係犯刑法第二百十四條之使公務員登載不實罪
    。被告二人間有犯意聯絡及行為分擔，為共同正犯。又被告二人利用不知情之土
    地登記代理人李丁紅填載不實事項，使公務員將該不實事項登載於公文書上，係
    屬間接正犯。本院審酌被告二人均無犯罪紀錄，素行良好，有被告二人之臺灣高
    等法院被告前案紀錄表在卷可稽。被告丙○○為圖脫產，躲避債權人之求償，竟
    與被告甲○○○為通謀虛偽設定抵押權。被告丙○○居於主導地位，自應處以較
    重之刑；被告甲○○○基於姊弟情誼，而同意配合被告丙○○，惡性較低，應處
    以較低之刑。本院並參酌被告二人之行為，使告訴人一百二十五萬元債權受償之
    機會減少，及犯後被告二人捏造借款事實，圖脫罪責，又未償還告訴人之貸款，
    態度不佳等一切情狀，各量處被告丙○○及甲○○○如主文所示之刑，並均諭知
    易科罰金之折算標準。
據上論斷，應依刑事訴訟法第二百九十九條第一項前段、刑法第二十八條、第二百十
四條、第四十一條第一項前段，罰金罰緩提高標準條例第一條前段、第二條，判決如
主文。
本案經檢察官施添寶到庭執行職務。
中      華      民      國    九十一    年      三      月    二十九    日
                                        臺灣雲林地方法院刑事第一庭
                                            審判長法官  康  樹  正
                                                  法官  潘  雅  惠
                                                  法官  蔡  碧  蓉
右正本證明與原本無異。
如不服本判決，應於判決送達後十日內向本院提出上訴狀( 應附繕本 )。
                                                書記官  陳  善  永
中      華      民      國    九十一    年      三      月    二十九    日
附錄本案論罪科刑法條全文
刑法第二百十四條
明知為不實之事項，而使公務員登載於職務上所掌之公文書，足以生損害於公眾或他
人者，處三年以下有期徒刑、拘役或五百元以下罰金。
